臺灣雲林地方法院民事判決
 110年度六簡字第146號
原      告  匯豐汽車股份有限公司

法定代理人  陳昭文  
上一人
訴訟代理人  季佩芃律師
複代理人    鍾奇維    



被      告  黃邦浩  


訴訟代理人  陳葛耘律師
複代理人    陳昭全律師
被      告  蕭紅珠  
            鐘政豐  
            沈淑鎮  
上一人
訴訟代理人  蔡政憲律師
上列當事人間分配表異議之訴事件，經本院於中華民國111年2月
8日言詞辯論終結，判決如下：
    主  文
原告之訴駁回。
訴訟費用由原告負擔。
    事  實  及  理  由
一、原告起訴主張：
  ㈠按分配表異議之訴，其訴訟標的為對分配表之異議權，倘原
    告係以被告聲請參與分配之債權不存在為異議權之理由，其
    本質上即含有消極確認債權不存在訴訟之性質，如被告主張
    其債權存在，依舉證責任分配法則，自應先由主張該債權存
    在之被告負舉證責任（最高法院101年度台上字第904號判決
    ）
  ㈡另按，當事人主張有利於己之事實者，就其事實有舉證之責
    任。但法律別有規定，或依其情形顯失公平者，不在此限。
    民事訴訟法第277條定有明文。又確認法律關係不存在之訴
    ，如原告僅否認被告於訟前所主張法律關係成立原因之事實
    ，以求法律關係不成立之確認，應由被告就法律關係存在或
    法律關係成立原因之事實，負舉證責任。（最高法院42年台
    上字第170號、20年台上字第709號判例參照）
　㈢復且，就接近證據之難易而論，本案被告與債務人間之債權
    發生原因、資金來源及金錢交付經過等，均由被告等所掌握
    ，因此被告自始即接近及持有該相關資料，故就接近證據之
    難易而言，本案亦應由被告負舉證責任。
　㈣倘系爭債權消滅時效，債務人怠於行使權利，應許原告代位
    行使權利：
　⑴債務人怠於行使其權利時，債權人因保全債權，得以自己之
    名義，行使其權利。為民法第242條前段所明定。此項代位
    權行使之範圍，就同法第243條但書規定旨趣推之，並不以
    保存行為為限，凡以權利之保存或實行為目的之一切審判上
    或審判外之行為，諸如假扣押、假處分、聲請強制執行、實
    行擔保權、催告、提起訴訟等，債人皆得代位行使（最高法
    院69年台抗字第240號判例意旨參照）。又消滅時效完成之
    抗辯權即拒絕給付之抗辯權乃權利之一種，如債務人對於債
    人怠於行使此項抗辯權時，非不得由他債權人代位行使。他
    債權人代位行使此抗辯權後，已生抗辯之效力，債務人得拒
    絕向債權人為給付，自無債務人再拋棄時效利益而使債權人
    依然可向債務人為請求之情形（最高法院99年度台上字第11
    07號判決）。
  ⑵倘本案債權有時效完成的可能性存在，又訴外人即債務人迄
    未對本案被告為此請求，自屬怠於行使其基於債務人位抗辯
    之權利，然原告為保全其債權，便得以自己之名義，代位訴
    外人即債務人向本案被告提起時效抗辯，洵無不合。
　㈤對被告抗辯之陳述：
　⑴被告黃邦浩對債務人邱仁謙之最高限額抵押權所擔保之原債
    確定後，其所擔保之債權金額應限縮至實際發生之債權，其
    擔保效力不及於繼續發生之債權或取得票據上之權利。故不
    應以抵押權設定上載之金額認定均受抵押權所擔保。
　⑵另被告蕭紅珠、鍾政豐、沈淑鎮皆未提出相關資料，以證明
    有抵押權所擔保之債權存在，認有此債權存在，如抵押權所
    擔保之債權不存在，則上開被告於系爭分配表上所受之分配
    款，應予剔除，不得列入分配。
　㈥聲明：⑴鈞院109年度司執字第34043號強制執行事件，於民國
    110年6月17日製作之分配表（下稱系爭分配表），其中被告
    黃邦浩所受分配表1【次序4】執行費2,231元、【次序6】表
    1第一順位抵押權800,000元；表2【次序3】執行費1,777元
    、表2【次序7】表1分配不足0元；表3【次序11】表2分配不
    足0元，共80,4008元，均應予剔除，不得列入分配。⑵系爭
    分配表中，被告蕭紅珠所受分配之表1【次序5】執行費3,28
    6元、表1第二順位抵押權157,495元；表2【次序4】執行費2
    ,618元、表2次【次序9】表1分配不足0元；表3【次序3】執
    行費2,734元、表3【次序4】表2分配不足807,982元，共974
    ,115元，均應予剔除，不得列入分配。⑶系爭分配表中，被
    告沈淑鎮所受分配之表2【次序5】執行費1,200元、表2第一
    順位抵押權770,644元，共771,844元，均應予剔除，不得列
    入分配。⑷系爭分配表中，被告鐘政豐所受分配之表1【次序
    8】第三順位抵押權0元；表3【次序5】表1分配不足0元，共
    0元，及依抵押權得請求就受償餘額優先受償之權利，均應
    予剔除，不得列入分配。⑸訴訟費用由被告連帶負擔。
二、被告之抗辯：
　㈠被告沈淑鎮部分：
　⑴本件被告參與分配之債權，為設定抵押權之借貸債權，應適
    用長期時效，且被告另於105年、107年參與分配，已依民法
    第129條第2項第5規定，因聲強制執行而中斷，故被告主張
    之債權包括利息、違約金，均適於請求，應列入分配。
　⑵本案被告於91年5月間設定抵押權時，兩造簽署抵押權設定契
    約等，已約定擔保權利與清償日期為91年8月7日，及遲延利
    息（逾期未還每佰元每日一角計算）、違約金（逾期未還每
    佰元每日一角計算）。該等債權係基於借款債權，而設定抵
    押權，屬民法第125條規定之長期時效。
　⑶又邱仁謙迄91年8月間，均未償還，因此被告確實可依抵押權
    設定，及原債權約定請求返還。而被告曾多次向邱仁謙請求
    償還系爭債務，又至少於105、107年間參與分配，已依民法
    第129條第2項第5款規定，因聲請強制執行而中斷。
　⑷聲明：原告之訴駁回；訴訟費用由原告負擔。
　㈡被告黃浩邦部分：
　⑴查邱仁謙於103年10月31日提供其名下所有雲林縣○○鄉○○段00
    0○000○0○○地○○段00○號建物設定新台幣800,000正之最高限
    額抵押權予被告，作為向被告借款之擔保。嗣經系爭最高限
    額抵押權設定完畢後，被告旋於103年11月6日自被告名下所
    有台中商業銀行帳號000-00-0000000號帳戶（下稱系爭帳戶
    ）提領現金670,000元，並將其中500,000元交由被告之父親
    黃福源於同日交付邱仁謙，作為邱仁謙向被告借款之用，並
    於收據記載：「茲收到黃邦浩先生新台幣伍拾萬整無誤」，
    且當場交付發票日期為103年10月31日、票號TH0000000號與
    借款金額同額之50萬元本票予黃福源收執，以擔保系爭借款
    之履行。又被告與邱仁謙關於系爭借款之利息係約定以月利
    率2.1%計算，即每月利息為10,500元（500,000×2.1%），惟
    邱仁謙僅於104年2月5日、104年3月16日及104年7月15日將
    每月應付利息10,500元存入被告所有系爭銀行戶，另於104
    年4月21日以邱達維名義將10,500元存入被告所有系爭帳戶
    ，前後僅給付4個月之利息，即未依約償還系爭借款本金及
    利息。
　⑵次查，因邱仁謙並未依約償還系爭借款本金及利息，故被告
    於收受鈞院109年度司執字第34043號（下稱系爭強制執行事
    件）請債權人提出債權計算書參與分配邱仁謙財產拍賣所得
    之公函後，即於110年3月26日將被告與邱仁謙間之系爭借款
    相關證明文件，即如證一示土地、建築改良物抵押權設定契
    約書、他項權利證明書、本票等一併陳報予鈞院參與分配。
　⑶綜上所述，系爭借款既有邱仁謙出具及簽發之收據、本票及
    邱仁謙4次繳款紀錄為憑，被告並已對邱仁謙取得鈞院核發
    之債權憑證，顯見系爭最高限額抵押權擔保之債權確實存在
    ，故原告依強制執行法第41條前段規定提起本訴，請求將系
    爭分配表被告受償金額804,008元均予以剔除，顯無道理。
　⑷系爭借最高限額抵押權所擔保之債權未罹於時效，查請求權
    之時效依民法第125條規定為15年，而系爭借之借款日期為1
    03年11月6日，迄今並無罹於時效之情事。況民法第880條亦
    規定：「以抵押權擔保之債權，其請求權已因時效而消滅，
    如抵押權人，於消滅時效完成後，五年間不實行其抵押權者
    ，其抵押權消滅。」顯見被告於110年間以抵押權人身分參
    與分配，並無請求權罹於時效之問題。
　⑸聲明：原告之訴駁回；訴訟費用由原告負擔。
  ㈢被告蕭紅珠部分：不同意原告之請求，應該以契約為主，我
    們（借款）契約有送到地政事務，如果剔除也要有原因，我
    們真的有借錢的關係。
  ㈣被告鐘政豐：不同意原告之請求，我們有設定抵押權。  　
三、得心證之理由：
  ㈠按「異議未終結者，為異議之債權人或債務人，得向執行法
    院對為反對陳述之債權人或債務人提起分配表異議之訴。」
    制執行法第41條第1項前段定有明文。本件原告對系爭分配
    表主張不同意，而於分配期日前之110年7月15日聲明異議，
    嗣並提起本件訴訟，業據調取本案執行卷查明，是本件原告
    起訴為合法先予敘明。 
　㈡綜上兩造之陳述，本件之爭點在於，被告等對於債務人邱仁
    謙就系爭強制執行事件所主張之債權是否存在？是否已罹於
    時效？原告請求剔除系爭分配表如其聲明所示，不予分配，
    是否有理由？茲分述如下：　
　㈢被告沈淑鎮部分：
　⑴被告沈淑鎮就其抵押權所擔保之15萬元債權存在事實，已據
    其提出抵押權設定契約書、其他約定事項、他項權利證明書
    等在卷可稽（審理卷第59-61頁），本院調閱系爭強制執行
    卷，在被告沈淑鎮參與分配卷之證物袋內亦有邱仁謙簽發面
    額各為10萬、5萬元之本票可參。參酌證人邱仁謙雖到庭稱
    ：「伊向被告沈淑借款15萬元，利息都有還，本金含利息每
    月4,500元拿給蘇代書，已清償完畢，其再參與分配沒有理
    由」等語，可見證人邱仁謙不否認向被告借款15萬元，至於
    證人稱其業已清償完畢乙節，並未提出證據以實其說，已難
    採信。且觀之證人邱仁謙對被告沈淑鎮所提出分配表異議之
    訴之起訴狀（因未繳裁判費，遭本庭駁回起訴，起訴狀在強
    制執行卷內），係記載被告沈淑鎮所受分配281,712元的利
    息債權額，應以本金15萬元計算5年（5年時效），按年息10
    %計算之利息，而減為75,041元分配其利息債權，其餘減少
    之206,671元，應按債權比例重行分配予其他債權人等情。
    可知邱仁謙並不否認被告沈淑鎮之本金15萬元抵押債權，其
    僅對利息債權有意見，況邱仁謙若已清償完畢，何以未取回
    其簽發之本票，且未請求塗銷抵押權，是證人邱仁謙稱其積
    欠被告沈淑鎮之15萬元債務已清償完畢，要無可採。是原告
    主張被告沈淑鎮15萬元之抵押債權不存在，要無理由。
　⑵至於原告主張被告沈淑鎮之15萬債權已時效消滅乙節，惟  
    被告沈淑鎮之債權依民法第125條之規定，適用15年之時效
    ，依據抵押權設定契約書記載借款之清償日期為91年8月9日
    ，然其先於105年4月26日具狀聲請參與分配（104年司執字
    第36712號卷內），另於107年2月13日向本院執行處陳報抵
    押債權（106年度司執字第32145號卷內），均已生同法第12
    9第2項第5款「開始執行行為」之中斷時效行為，是原告主
    張被告沈淑鎮之本金債權、利息債權、違約金已罹於時效消
    滅，亦無可採。是被告沈淑鎮於系爭分配表所受分配770,64
    4元（本金、利息、違約金）及執行費1,200元，共771,844
    元，均屬有據。
　㈢被告黃邦浩部分：　　
　⑴被告黃邦浩就其抵押權所擔保之50萬元債權存在事實，已據
    其提出抵押權設定契約書、他項權利證明書、存款交易明細
    、收據、本票等在卷可稽，參酌證人邱仁謙證稱：「約6、7
    年前設定前跟黃邦浩拿錢，都還未還」等語，且被告黃邦浩
    已對邱仁謙聲請本票裁定聲請強制執行，取得執行名義後於
    107年間聲請強執行，因未受償，而經本院核發債權憑證（1
    10年度司執字第10372號卷內） 可證被告黃邦浩對邱仁謙有
    50萬元之最高限額抵押權存在，是原告主張被告黃邦浩50萬
    元之抵押債權不存在，要無理由。
　⑵至於原告主張被告黃邦浩之50萬債權已時效消滅乙節，惟  
    被告黃邦浩之50萬元借款債權依民法第125條之規定，適用1
    5年之時效，而系爭50萬元借款之借款期間，係自103年10月
    31日到期日為104年9月30日止，有收據及契約可參，而被告
    亦於107年3月2日具狀陳報債權（106年度司執字第32145號
    執行卷內），自已生同法第129第2項第5款「開始執行行為
    」之中斷時效行為，是原告主張被告黃邦浩之本金債權、利
    息債權、違約金已罹於時效消滅，亦無可採。　
　⑶另原告主張被告黃邦浩之最高限額抵押權經確定後，其所擔
    保之債權金額限縮至實際發生之債權額，其擔保效力不及於
    繼續發生之債權等語。惟查民法第 881-2條第1、2規定「最
    高限額抵押權人就已確定之原債權，僅得於其約定之最高限
    額範圍內，行使其權利。」「前項債權之利息、遲延利息、
    違約金，與前項債權合計不逾最高限額範圍者，亦同。」其
    增訂之立法理由：「…於第二項規定前項債權之利息、遲延
    利息或違約金，與前項債權合計不逾最高限額範圍者，始得
    行使抵押權。又此項利息、遲延利息或違約金，不以前項債
    權已確定時所發生者為限。其於前項債權確定後始發生，但
    在最高限額範圍內者，亦包括在內，仍為抵押權效力所及。
    」；另參酌 最高法院103年度台上字第686號民事裁判意旨
    ：「所謂最高限額抵押權者，乃為預定抵押物應擔保債權之
    最高限額所設定之抵押權。如所預定擔保之債權非僅限於本
    金，其約定利息、遲延利息及約定擔保範圍內之違約金，固
    為抵押權效力之所及，但仍受最高限額之限制，故其約定利
    息、遲延利息及違約金連同本金合併計算，如超過該限額者
    ，其超過部分即無優先受償之權。」經查，依系爭最高限額
    抵押權他項權利證明書登載之內容，擔保債權總金額80萬元
    ，擔保範圍包括本金、利息、遲延利息及違約金等債權，揆
    諸上開說明，系爭最高限額抵押權所擔保之103年10月31日5
    0萬元之借款，於104年1月30日確定後所發生之利息債權及
    違約金債權，於最高限額80萬元範圍內，亦為系爭最高限額
    抵押權效力所及，顯見系爭分配表所載被告黃邦浩受償金額
    800,00元，及執行費4,008元，均屬有據。
  ㈣被告蕭紅珠部分：
　⑴被告蕭紅珠就其抵押權所擔保之60萬元債權存在事實，已據
    其提出抵押權設定契約書、他項權利證明書、借款契約書、
    本票等（109年度司執字第39203號卷）在卷可稽，參酌證人
    邱仁謙證稱：「約3、4年前設定前跟蕭紅珠借錢，都還未還
    ，拿錢後再辦理設定」等語，另觀之上開借款契約書載明「
    甲方借給乙方60萬元整，於本契約簽訂當場以現金交乙方親
    收無誤」等語，可證被告蕭紅珠對邱仁謙有60萬元之抵押債
    權存在，是原告主張被告蕭紅珠60萬元之抵押債權不存在，
    要無理由。
　⑵至於原告主張蕭紅珠之60萬債權已時效消滅乙節，惟被告蕭
    紅珠之借款債權依民法第125條之規定，適用15年之時效，
    而邱仁謙簽立借款契約書之借款期間，係自108年1月22日至
    108年6月22日止，是原告主張被告蕭紅珠之本金債權、利息
    債權已罹於時效消滅，亦無可採。是被告蕭紅珠於系爭分配
    表所受分配965,477元（本金、利息、違約金）及執行費8,6
    38元，共974,115元，均屬有據。
  ㈤被告鐘政豐部分：　
　⑴被告鐘政豐就其抵押權所擔保之10萬元債權存在事實，已據
    其提出抵押權設定契約書、他項權利證明書、借款契約書、
    本票等（109年度司執字第39203號參與分配卷）在卷可稽，
    參酌證人邱仁謙證稱：「約2、3年前設定前跟鐘政豐借錢，
    都還未還，拿錢後再辦理設定」等語，另觀之上開借款契約
    書載明「甲方借給乙方10萬元整，於本契約簽訂當場以現金
    交乙方親收無誤」等語，可證被告鐘政豐對邱仁謙有10萬元
    之抵押債權存在，是原告主張被告鐘政豐10萬元之抵押債權
    不存在，要無理由。
　⑵至於原告主張鐘政豐之10萬元債權已時效消滅乙節，惟被告
    張鐘政豐之借款債權依民法第125條之規定，適用15年之時
    效，而邱仁謙簽立借款契約書之借款期間，係自108年7月30
    日至108年9月30日止，是原告主張被告鐘政豐之本金債權、
    利息債權已罹於時效消滅，亦無可採。況被告鐘政豐於系爭
    分配表並未受到分配，自無剔除其受分配額，更正分配表之
    必要。
  ㈥綜上所述，本件被告黃邦浩、沈淑鎮、蕭紅珠、鐘政豐等對
    於邱仁謙之系爭抵押債權，均屬存在，亦未罹於時效消滅。
    從而，原告請求剔除系爭分配表如其聲明所示，不予分配，
    為無理由，應予駁回。
四、本件判決之基礎已臻明確，兩造其餘之攻擊防禦方法及舉證
    ，核與判決無影響，爰不一一論述，併此敘明。
五、訴訟費用之負擔：民事訴訟法第78條。
中　　華　　民　　國　　111 　年　　2 　　月　　24　　日
                       斗六簡易庭
                                  法  官　陳定國
以上正本證明與原本無異。
如不服本判決，應於送達後20日內，向本院斗六簡易庭提出上訴
狀並表明上訴理由，如於本判決宣示後送達前提起上訴者，應於
判決送達後20日內補提上訴理由書（須按他造人數附繕本）。
中　　華　　民　　國　　111 　年　　2 　　月　　24　　日
                                  書記官  黃鷹平